【裁判字號】    99,交上易,605
【裁判日期】    990727
【裁判案由】    過失傷害
【裁判全文】
臺灣高等法院臺中分院刑事判決       99年度交上易字第605號
上  訴  人  臺灣臺中地方法院檢察署檢察官
被      告  甲○○○
輔  佐  人
即被告之子  丙○○
上列上訴人因被告過失傷害案件，不服臺灣臺中地方法院98年度
交易字第248號，中華民國99年3月23日第一審判決（起訴案號：
臺灣臺中地方法院檢察署98年度偵續字第16號），提起上訴，本
院判決如下：
    主  文
上訴駁回。
    理  由
一、公訴意旨略以：被告甲○○○於民國（下同）97年4 月27日
    中午12時許，駕駛車牌號碼3376-GD 號自用小客車，沿臺中
    縣東勢鎮○○街由西往東方向行駛。嗣於行經臺中縣東勢鎮
    ○○街與勢林街之交岔路口時，適有丁○○騎乘車牌號碼JM
    W-238號重型機車，沿臺中縣東鎮○○街由北往南方向行駛
    至前揭交岔路口。被告甲○○○本應注意汽車行駛時之車前
    狀況，並隨時採取必要之安全措施。而依當時情形，又無不
    能注意之情事，竟疏於注意及此，貿然在上開之交岔路口行
    駛向前，致與丁○○所騎乘之前揭機車發生撞擊，使丁○○
    因而受有右腳脛骨開放性骨折、右股骨骨折等傷害，因認被
    告涉犯刑法第284條第1項之過失傷害罪嫌。
二、按犯罪事實應依證據認定之，無證據不得認定犯罪事實；又
    不能證明被告犯罪者，應諭知無罪之判決，刑事訴訟法第15
    4條第2項及第301條第1項分別定有明文。又事實之認定，應
    憑證據，如未能發現相當證據，或證據不足以證明，自不能
    以推測或擬制之方法為裁判基礎；認定犯罪事實所憑之證據
    ，雖不以直接證據為限，間接證據亦包括在內，然無論直接
    或間接證據，其為訴訟上之證明，須於通常一般之人均不致
    於有所懷疑，而得確信其為真實之程度者，始得據之為有罪
    之認定，倘其證明尚未達到此一程度，而有合理之懷疑存在
    時，即無從為有罪之認定；告訴人之告訴，係以使被告受刑
    事訴追為目的，是其陳述是否與事實相符，仍應調查其他證
    據以資審認（最高法院40年臺上字第86號、76年臺上字第49
    86號及52年臺上字第1300號判例參照）。又按刑法上之過失
    犯，必行為人對於結果之發生應注意並能注意而不注意為成
    立要件；且必須危害之發生，與行為人之欠缺注意，具有因
    果聯絡關係，始能成立。至行為人之過失，與被害人自己之
    過失，併合而為危害發生之原因時，雖不能阻卻其犯罪責任
    ，但僅被害人之過失為發生危害之獨立原因者，則行為人之
    行為，與該項危害發生之因果關係，已失其聯絡，自難令負
    刑法上之過失之責；刑法上之過失，其過失行為與結果間，
    在客觀上有相當因果關係始得成立。所謂相當因果關係，係
    指依經驗法則，綜合行為當時所存在之一切事實，為客觀之
    事後審查，認為在一般情形下，有此環境，有此行為之同一
    條件，均可發生同一之結果者，則該條件為發生結果之相當
    條件，行為與結果即有相當之因果關係；反之，若在一般情
    形下，有此同一條件存在，而依客觀之事後審查，認為不必
    皆發生此結果者，則該條件與結果並不相當，不過偶然之事
    實而已，其行為與結果間即無相當因果關係（最高法院23年
    度上字第5223號、28年度上字第325號判例、88年度臺上字
    第86號判決、76年臺上字第192號判例參照）。
三、證據能力部分：
    按被告以外之人（包括證人、鑑定人、告訴人、被害人及共
    同被告等）於審判外之陳述雖不符刑事訴訟法第159條之1至
    之4等4條之規定，而經當事人於審判程序同意作為證據，法
    院審酌該言詞陳述或書面陳述作成時之情況，認為適當者，
    亦得為證據；當事人、代理人或辯護人於法院調查證據時，
    知有刑事訴訟法第159條第1項不得為證據之情形，而未於言
    詞辯論終結前聲明異議者，視為有前項之同意，同法第159
    條之5定有明文。本件告訴人丁○○、證人朱黃銀英於警詢
    、偵查中所為之陳述，對被告而言，其性質雖均屬傳聞證據
    ，惟其等所為之上開警詢、偵訊筆錄內容，業經本院審理時
    予以提示並告以要旨，且經檢察官及被告表示意見，當事人
    已知上述筆錄乃傳聞證據，且均未於言詞辯論終結前對該筆
    錄內容聲明異議，依上開規定，告訴人丁○○、證人朱黃銀
    英於警詢、偵查中之陳述，已擬制同意其有證據能力，本院
    審酌上開筆錄作成時，無不當取供之情形，認為以之作為本
    案之證據亦屬適當，是告訴人丁○○、證人朱黃銀英於警詢
    、偵查中之陳述，自均具有證據能力。
四、公訴人認被告涉有本件過失傷害罪嫌，無非以告訴人之指訴
    ，及卷附道路交通事故現場圖、道路交通事故調查報告表(一)
    (二)、現場及車損照片、告訴人之診斷證明書為其論據。惟訊
    據被告堅決否認有何過失傷害犯行，辯稱：伊當時駕車綠燈
    剛起步，係告訴人違規闖紅燈，伊煞車不及才發生碰撞，告
    訴人倒地受傷，伊無過失等語，經查：
  (一)被告駕駛上開車輛，於上揭時、地，與告訴人騎乘之上開機
    車發生擦撞，造成被告之自小客車前保險桿部分破損，告訴
    人之機車右側車部分擦痕，且告訴人因而受有右腳脛骨開放
    性並粉碎性骨折、右股骨粉碎性骨折等嚴重骨折，對其右正
    肢功能造成永久性影響，可能致重傷害等事實，業據告訴人
    於警詢、偵查及審判中指訴甚詳，且有道路交通事故現場圖
    、調查報告表(一)(二)、談話紀錄表、行車執照影本、現場暨車
    損照片、診斷證明書、X光片影本、行政院衛生署豐原醫院
    98年8月6日豐醫歷字第0980007117號函及所附之病歷資料等
    在卷可稽（見警局卷第6～8頁、第13、14頁、第21～34頁；
    原審卷第39～40頁、第54～66頁），故被告駕駛自小客車於
    上開時地與告訴人騎駛之重機車發生車禍，致告訴人因而人
    車倒地受傷之事實堪以認定。告訴人雖稱：伊當時係綠燈、
    並未闖紅燈云云，然案發時被告係因停等紅燈轉綠燈後，前
    方有一部小貨車也是剛起步，伊跟在該小貨車後經過路口時
    ，即因告訴人闖紅燈而發生碰撞一情，迭據被告於警詢、偵
    查、原審及本院審理時供述明確，核與證人朱黃銀英（被告
    車上乘客）於97年8月28日警詢時證述：「97年4月27日上午
    11 時50分許，我坐在門號3376-GD自小客車右前座，沿東勢
    鎮○○街直行至勢林街與三民街口處時，號誌是綠燈，告訴
    人是紅燈，我們跟著前方車子小貨車前進，告訴人騎重機車
    JMW-238號沿勢林街我們左邊直行至路口時撞到，告訴人騎
    很快，被告與我就下車扶告訴人，問告訴人要去哪裡，他說
    要去買酒，當時沒有下雨，號誌正常，我們是綠燈直行，車
    子剛起步跟著前方車子前進」等語（見警局卷第9～11頁）
    ，又於97年11月11日偵訊時證述：車禍發生時，伊坐在被告
    車子內，當時原本在等紅燈，綠燈之後，其等跟隨前車起步
    ，告訴人闖紅燈才發生車禍，伊確定當時的方向是綠燈等語
    （見偵字偵查卷第8頁），又於99年3月2日原審證述：「97
    年4月27日搭被告車子去卓蘭，當天我是坐在副駕駛座，我
    們到勢林街與三民街口的時候，當時是綠燈，我們的車前面
    是一輛小貨車已經過路口，告訴人騎機車從我們的左邊過來
    ，我看到告訴人只看上面沒有看前面，等我叫被告的時候已
    經來不及了，告訴人的車已經到我們的車前面了，當時我們
    這邊是綠燈，告訴人是紅燈。（你如何肯定你們的行向是綠
    燈，告訴人是紅燈？）我們本來是停在那裡等紅燈，轉綠燈
    後，前面的小貨車已經過路口，我們要過的時候，告訴人的
    機車已經過來了」等語（見原審卷第154～155頁）相符合。
    雖告訴人稱當時伊的方向是綠燈，可能是被告闖紅燈云云，
    然其於98年8月18日原審先證述：伊從家裡騎機車出車到車
    禍地點約1公里多，都沒有停等紅燈等語（見原審卷第69頁
    背面），復於同日又證述：「我從家裡出車橋下的號誌是紅
    燈，再來的號誌是綠燈，車禍地點的號誌是綠燈」等語（見
    原審卷第70頁），是其就當日有無停等紅燈之情節所述已有
    不符；況且經原審詢問有關當日騎車經過之情形，告訴人均
    答稱不記得，卻獨對於案發時之號誌記得為綠燈，亦有違經
    驗法則，而難遽予採信。從而被告所辯係綠燈亮時伊始駕車
    剛起步等情，即堪採信。
  (二)按刑法上所稱之過失，係指對於構成犯罪事實之發生，應注
    意，並能注意而不注意之情形；又汽車駕駛人對於防止危險
    發生之相關交通法令之規定，業已遵守，並盡相當之注意義
    務，以防止危險發生，始可信賴他人亦能遵守交通規則並盡
    同等注意義務。若因此而發生交通事故，方得以信賴原則為
    由免除過失責任；又汽車駕駛人，因可信賴其他參與交通之
    對方亦能遵守交通規則，且衡諸日常生活經驗及一般合理駕
    駛人之注意能力，已為必要之注意，並已採取適當之措施，
    或縱未採取適當之措施，仍無法避免交通事故之發生時，該
    汽車駕駛人對於信賴對方亦能遵守交通規則乃竟違規之行為
    ，自無預防之義務，難謂該汽車駕駛人即有能注意而不注意
    之過失，而令負過失之責任（最高法院95年度臺上字第5818
    號判決、84年臺上字第5360號判例、90年度臺上字第2400號
    判決參照）。又汽車行駛至交岔路口，其行進、轉彎，應遵
    守燈光號誌或交通指揮人員之指揮，遇有交通指揮人員指揮
    與燈光號誌並用時，以交通指揮人員之指揮為準，道路交通
    安全規則第102條第1項第1款定有明文。參酌卷附之道路交
    通事故現場圖及現場照片所示，被告所駕駛之自小客車停車
    位置距後方停止線不遠（約2公尺），告訴人所騎乘之重機
    車倒地於自小客車停車位置之前方約1公尺處等情，並依兩
    車擦撞損壞情況、機車倒地位置、刮地位置，現場狀況等分
    析研判，應非自小客車車前嚴重撞擊重機車右側，而係重機
    車右側與自小客車車前發生輕微碰撞所造成。則以被告業已
    遵守交通規則，於紅燈亮時在停止線等待，待綠燈亮時始發
    動起步，於前進約4.9公尺，即發現被告重機車違規闖紅燈
    直行，遂緊急煞車。而告訴人騎乘重機車於紅燈時，依規定
    已不得進入交岔路口，竟違反圓形紅燈之指示，進入交岔路
    口，因而閃避不及，致機車車身左側與被告所駕駛已緊急煞
    車之自小客車前保險桿發生碰撞，造成機車行使不穩而往左
    側倒地，顯見並非受被告所駕駛之自小客車強力撞擊所致。
    且經原審將本件車禍案件送請臺灣省臺中縣區車輛行車事故
    鑑定委員會鑑定結果，亦認定本案違反號誌指示闖紅駛入交
    岔路口內者，應為肇事原因，此有該委員會98年4月1日中縣
    鑑字第0985500807號函在卷可參（見偵續字偵查卷第22頁）
    。綜上所述，被告駕駛自小客車依綠燈號誌正起駛時，對左
    方以較快車速闖紅燈駛來之重機車屬不易防範，且擦撞瞬間
    立即停止，難認有肇事因素，從而被告駕車固應注意其車前
    狀況，然其於綠燈起步時發覺告訴人機車違規直行，遂立即
    採取必要之煞車動作，無奈告訴人車速過快，致閃避不及與
    被告自小客車前保險桿發生碰撞而倒地受傷，實難認被告未
    盡相當之注意義務，基於前揭判例所肯認之「信賴原則」，
    當難令被告就告訴人所受之傷害應負任何刑事上之過失責任
    。
五、綜上所述，卷存各該積極證據就被告是否確能盡其注意車前
    狀況並採取必要安全措施之注意義務一節，尚無法達到毫無
    合理可疑之證明程度，基於「信賴原則」之法理，被告係綠
    燈起步，自身並無違規之情形，且其發現告訴人違規直行時
    已採取必要之煞車動作，仍與告訴人所騎機車發生碰撞，實
    屬不能防範。此外，本院復查無其他積極證據足以證明被告
    有何公訴人所指之過失責任，本件既不能證明被告犯罪，揆
    諸上開說明，原審依刑事訴訟法第301條第1項諭知被告無罪
    之判決，核無不當。檢察官上訴略以：告訴人丁○○係於98
    年8月18日為上開證述，距案發時間已相隔約1年4月之久，
    就事故發生前經過細節未能一致，非無因時間久遠、記憶混
    淆所致，又證人朱黃銀英係被告之友人，非無偏頗、附和被
    告之虞，況若被告確係跟隨前方貨車起步前進，則該貨車之
    高度非無遮住被告及證人朱黃銀英等人視線之可能，渠等究
    係親見號誌轉換為綠燈，抑或僅因前方貨車起步，未慮及該
    貨車有闖紅燈之可能性，而誤認號誌係綠燈，亦非無疑；又
    依卷附之道路交通事故現場圖、調查報告表及現場照片所示
    ，可悉告訴人所騎乘之機車倒地於被告所駕駛之自小客車停
    車位置之前方約1公尺處，產生之刮痕約0.5公尺，機車行向
    未有煞車痕，自小客車行向左右分別有0.6公尺及0.4公尺之
    煞車痕一情，可研判告訴人於碰撞發生時之車速甚慢，被告
    則應有相當足以形成煞車痕之車速。再依上揭道路交通事故
    現場圖所示，可知告訴人騎乘機車以通過交岔路口之中心點
    ，而被告自停等線行進至撞擊地點之距離約有10公尺以上，
    則被告自起步時，仍有前揭相當之距離可得以注意前方狀態
    。是縱認告訴人有闖紅燈之情，然被告通過前開交岔路口時
    ，並無不能注意之情事，竟未注意告訴人自左前方慢速往交
    岔路口中心行進，至煞車不及而與告訴人發生撞擊，並使告
    訴人受有傷害，顯未盡相當之注意義務，自應負過失責任等
    語。惟本案告訴人於98年8月18日原審審理時，對當日騎車
    之經過，顯有先後證言不一致之情狀，業如前述；且被告所
    駕駛之自小客車行進方向當時號誌係為綠燈，亦據證人朱黃
    銀英迭於警詢、偵查及原審證述屬實，足徵被告所駕駛之自
    小客車行進方向號誌為綠燈，本案乃係告訴人騎機車闖紅燈
    致使與被告所駕駛之自小客車發生碰撞，檢察官僅以被告之
    視線可能為前方貨車所遮蔽，而無親見號誌燈號究係為綠燈
    或紅燈一情，復未提其他積極證據，率爾質疑證人朱黃銀英
    證詞之可信度，乃臆測之詞，且與事證不符，自無足採；又
    本件交通事故之撞擊地點，雖距離路口停等線約有10公尺，
    然被告駕駛上開自小客車直行於車道，無超速或其他違規之
    情形，本得信賴其他用路人亦會遵守交通規則，而告訴人丁
    ○○騎乘機車瞬間從被告所駕駛小客車之側面行駛而來，依
    一般謹慎理性駕駛者之經驗，駕駛自小客車直行時雖應注意
    前方及對向車道之直行車輛，惟尚不能預期有其他車輛從駕
    駛車輛之側面駛來；且被告所駕駛之自小客車前方亦有一輛
    小貨車，其視線亦有可能為該輛小貨車所遮蔽，而無法看到
    由側面而來之機車。是以本件被告既係遵守交通號誌而直行
    ，遍觀全案卷，並無證據證明被告可預見告訴人丁○○有闖
    越紅燈之可能，並自其所駕駛之自小客車側面駛來之情況下
    ，尚難認被告對於不可知之告訴人騎乘機車行為有預防義務
    ，被告應已盡注意車前狀況之義務，凡此均足徵被告並無違
    規或疏於注意車前狀況等情事，難認其因過失而肇致本件車
    禍之發生，檢察官之上訴，核無理由，應予駁回。
據上論斷，應依刑事訴訟法第368條，判決如主文。
本案經檢察官乙○○到庭執行職務。
中    華    民    國    99    年    7     月    27    日
            刑事第七庭   審判長法  官 林 榮 龍
                               法  官 李 秋 娟
                               法  官 江 錫 麟
以上正本證明與原本無異。
不得上訴。
                               書記官 鄧 智 惠
中    華    民    國    99    年    7     月    27    日

司法院資訊處製作；財團法人民間司法改革基金會備份。
